最高法院刑事判決　　　　　　　　　　111年度台上字第499號
上　訴　人　陳世賓



選任辯護人　賴錦源律師
上列上訴人因妨害性自主等罪案件，不服臺灣高等法院臺中分院
中華民國110 年8 月5 日第二審判決（110 年度侵上訴字第32號
，起訴案號：臺灣彰化地方檢察署108 年度偵字第11054 號），
提起上訴，本院判決如下：
    主  文
上訴駁回。
    理  由
壹、關於強制性交罪（即原判決犯罪事實欄二、三部分）部分：
一、按刑事訴訟法第377 條規定，上訴於第三審法院，非以判決
    違背法令為理由，不得為之。是提起第三審上訴，應以原判
    決違背法令為理由，係屬法定要件。如果上訴理由書狀並未
    依據卷內訴訟資料，具體指摘原判決不適用何種法則或如何
    適用不當，或所指摘原判決違法情事，顯與法律規定得為第
    三審上訴理由之違法情形，不相適合時，均應認其上訴為違
    背法律上之程式，予以駁回。
二、上訴人陳世賓上訴意旨略稱：
  ㈠上訴人雖曾自白強制性交犯罪，實出於為免受羈押及認已和
    解可獲緩刑之錯誤期待所致，並非事實，且從員警所製作之
    告訴人代號00000-0000000 （真實姓名、年籍詳卷，下稱Ａ
    女）與上訴人於民國108 年10月20日對話錄音譯文內容及原
    審勘驗Ａ女所提該對話錄音光碟之結果，可知Ａ女與上訴人
    談及108 年10月17日所發生之情形時，並無慌張或驚恐的表
    現，已足徵上訴人於當日與Ａ女身體之接觸，係雙方合意，
    而此事證，何以仍足憑為上訴人有強制性交犯行之論斷，卻
    不能為有利於上訴人之證據，未見原判決於理由內說明，自
    有判決理由欠備之違誤。
  ㈡再者，依卷內資料Ａ女早在服義務勞務之初即108 年10月14
    日曾傳送自身上半身裸背之照片予上訴人，且當時同服義務
    勞務之證人羅○牟亦於偵查中證稱上訴人與Ａ女兩人互動親
    密，何況前開錄音內容其中有諸多Ａ女與上訴人親密互動的
    話語，二人對於私密問題的對話更顯自然，Ａ女也沒有被強
    制性交後不願提及傷痛之反應及語氣，Ａ女雖一再重覆「不
    要」、「不行」、「人家不要」，非但無驚慌之情，反帶有
    戲謔之意，尤無Ａ女所指哭泣之狀，特別是Ａ女於108 年10
    月20日事發後的檢傷結果，並未在其身體各部位發現明顯外
    傷，可見上訴人與Ａ女間之互動本屬親密，無所謂行強違背
    Ａ女意願之情；另Ａ女所指同年10月17日遭性侵的現場並未
    發現有任何精子反應，再對照村長辦公室監視器錄影畫面所
    示Ａ女於108 年10月17日事發後仍獨留村長辦公室與上訴人
    聊天長達十餘分鐘之久，豈是受性侵被害者之正常反應？益
    徵Ａ女所言誇大、不實；又內政部警政署刑事警察局的鑑定
    書顯示在Ａ女的左耳後方驗得來自Ａ女的生物跡證，可合理
    推論Ａ女於108 年10月20日當天是先跟上訴人接吻後，再經
    上訴人親吻Ａ女左耳後方始然，Ａ女就此竟隻字未提；反觀
    上訴人在理解Ａ女不願意之真意時，即停止身體探觸，若上
    訴人真有強制性交之意，豈會因此戛然而止？可見上訴人10
    8 年10月20日當日亦係出於雙方合意，未違反其意願確無強
    制性交之犯意，原審不察，徒憑上訴人有為Ａ女安全期或危
    險期之探詢，即認上訴人於108 年10月20日有強制性交之犯
    意，同有判決理由不備之違失。
  ㈢其實，上訴人與Ａ女兩人互動親密，是基於雙方合意而為身
    體之探觸，祇因上訴人懼於偵查中被羈押才為不實之自白，
    而Ａ女之指述，即有如前誇大其詞、偏離事實之情，原審未
    能辨明，遽為上訴人有108 年10月17日強制性交既遂、同年
    月20日強制性交未遂罪之論斷，顯然悖於「罪疑唯輕」之證
    據法則，當有判決不適用法則之違誤云云。
三，惟查：
    採證認事，係事實審法院的職權，其對證據證明力所為的判
    斷，如未違背經驗法則與論理法則，復已敘述其憑以判斷的
    心證理由，即不能任意指摘為違法。且被告之自白及被害人
    就被害經過所為之指述，固不得作為認定犯罪的唯一證據，
    仍應調查其他補強證據以擔保被告之自白、被害人之指證及
    陳述確有相當的真實性，而為通常一般人均不致有所懷疑者
    ，始得採為論罪科刑的依據。惟此所稱補強證據，並非以證
    明犯罪構成要件的全部事實為必要，倘其得以佐證被害人（
    對向證人）指述的犯罪非屬虛構，能予保障所指述事實的真
    實性，即已充分。又得據以佐證者，雖非直接可以推斷該被
    告之實行犯罪，但以此項證據與被害人的指述為綜合判斷，
    若足以認定犯罪事實者，仍不得謂其非屬補強證據。是所謂
    補強證據，不問其為直接證據、間接證據，或係間接事實之
    本身即情況證據，均得為補強證據的資料。
    原判決此部分主要依憑告訴人Ａ女於偵查中，堅指上訴人有
    違反其意願分別於108 年10月17日、同年月20日對其為強制
    性交之行為，並詳言：我因案服義務勞務，到村長服務處簽
    名，上訴人為村長負責執行，於108 年10月17日上午在公園
    除草、全身痠痛，上訴人聽聞就以手壓我雙肩、幫我推拿，
    我說不用，待當日下午的時段，他要求我上他的機車，我是
    受刑人，觀護人、佐理員又說要聽村長的話，我沒想那麼多
    ，就上他的機車，被載到鐵皮屋，他先拉我上衣使露肩，再
    拿藥推肩膀，嗣要求我脫衣，我說「不要」，他就從後方將
    我衣服掀起、解開內衣、推背，嗣再將我衣服掀起至頭部，
    拉下我單邊內衣，我本以手遮胸，他就以手把我內衣拉下、
    親吻左胸，我就推他，但他很大隻（推不到），他叫我不要
    動，以手伸入我牛仔褲內摸下體、手指進入陰道，我有說不
    舒服，拉住牛仔褲，仍被他以兩手脫下內、外褲，他親我下
    體，我一直說「不要這樣」，他還用他的陰莖磨擦我生殖器
    ，回家後我覺得很噁心，有告訴媽媽，也有問律師，因沒有
    錄音、錄影，如果報警，我是受刑人身分，怕被反告誣告，
    我媽媽叫我下次要錄音、錄影，也因為害怕裝病請假2 天，
    於同年10月20日才再去勞動服務；10月20日那天我先到公園
    ，他騎機車來找我，載我到鐵皮屋那邊打掃、鋸樹，後來又
    要我進入鐵皮屋內打掃，我掃完之後，他叫我坐著聊天，然
    後他突然主動問我「那天我親你下面你舒服嗎」，我說「不
    舒服」，他說「你好像都不會濕」、「你洞口很小，我那天
    沒有放進去」，問完這些，他問我「要不要再玩一次」，我
    說「不要」，他就以手拉我左手的上臂，我就手抱胸，他從
    後方抱住我，他隔著衣服抓我的胸部，還一直在說「好舒服
    」，我還有一直跟他講「你趕快載我回去工作」，他還是繼
    續從後面抱住我，他一直叫我手不要壓著，後來他有掀起我
    的外衣，並將我的內衣往上拉，他吸我胸部的時候，我有跟
    他講我痛，我一直往下拉，我一直往下拉，他有說「我吸一
    下, 我吸一下」，一開始他抱著我的時候，他的舌頭有親吻
    我的左耳朵及後頸的地方，之後他也有親吻我的左邊胸部，
    那天我穿高腰牛仔褲，有三個釦子，他有解開一顆釦子，當
    天我穿高腰牛仔褲，他解不開，沒有將手伸進去，當天我也
    是不願意的，我有跟他說「不要」，我有推他等語之證言；
    上訴人於偵查中羈押庭訊及第一審（109 年10月16日）準備
    程序、審判程序中坦承上情（但事後翻稱係合意，沒有強制
    性交犯意）；證人即Ａ女之母Ｂ女（真實姓名詳卷）於偵查
    中，亦證實Ａ女有告知前情，其並有教導、提醒Ａ女再遇上
    訴人要設法錄音、錄影蒐證等情；顯示與Ａ女指述情節大致
    相符的Ａ女與上訴人兩人間的對話錄音光碟、譯文及原審勘
    驗筆錄；偵查報告、現場照片、Ａ女繪製鐵皮屋簡圖、相關
    地點位置圖；顯示在Ａ女左耳後、頸部、胸部採得與上訴人
    DNA-STR 型別相同的體染色體、男性Y 染色體的內政部警政
    署刑事警察局鑑定書；臺灣彰化地方檢察署囑託辦理義務勞
    務執行登記簿及簽到表；Ａ女行動電話line通訊軟體的通話
    紀錄及其內容截圖等各項證據資料，再衡以上訴人與Ａ女於
    108 年10月20日之對話錄音內容，就108 年10月17日之事，
    上訴人詢問Ａ女「那一天，那一天我跟妳親妳下面妳會舒服
    嗎」，Ａ女回答「不舒服」，之後上訴人陸續表示「挖，哪
    有可能」、「妳可能是性慾過度啦」、「用的太多啦。妳也
    不會放齁」、「生完小孩子應當是那個陰道比較大，妳陰道
    都沒有大」等語（見原審卷第193 頁勘驗筆錄），可徵上訴
    人確有Ａ女所述以手指侵入Ａ女陰道之行為，才會對Ａ女稱
    「生完小孩子應當是那個陰道比較大，妳陰道都沒有大」等
    語，且Ａ女既就上訴人於108 年10月17日之行為，明確向上
    訴人表示「不舒服」，亦可佐證Ａ女前揭證述上訴人違反其
    意願等情為真；復以上訴人為前述對話後，再詢以Ａ女「要
    不要再玩」，經Ａ女以「不要，要工作，不然等一下法院的
    人來怎麼辦」已明示拒絕後，上訴人仍對Ａ女稱「不會啦，
    來。我準妳」、「來啦」、「吸一吸來」、「不要那麼大聲
    啦」、「好啦，來啦」、「好啦，沒關係啦」、「這裡吸一
    吸」、「好啦」、「不會啦，我跟妳全套的，慢慢的」、「
    妳是哩滴水了」、「放輕鬆」、「放輕鬆」等語，經Ａ女迭
    以「不要」、「不要。阿，不行，人家不要」、「不行，不
    要，我不喜歡這樣子啦」、「不要啦，我要去工作啦」、「
    不行啦」、「不行啦，阿」、「不要，不要」、「不要，等
    一下，不要等一下如果有人來的話不要，阿」、「阿，不舒
    服拉，阿」、「我就不喜歡這樣咩，唉呦」、「我不喜歡這
    樣，唉呦，唉呦。」、「不要，我就不喜歡這樣」等語，其
    間錄音內容猶可以聽聞反抗致錄音模糊晃動不清的情形（見
    原審卷第193 至198 頁勘驗筆錄），亦足徵Ａ女對於上訴人
    108 年10月20日所為已明示排拒（絕非合意），此對話錄音
    適足為Ａ女前述所證之補強證據，因認上訴人前述的任意性
    自白應與事實相符，乃認定上訴人確有原判決犯罪事實欄二
    、三所載之犯行，因而維持第一審關於此部分論處上訴人以
    公務員假借職務上之機會，故意犯強制性交2 罪刑（既、未
    遂各1 次，各宣處有期徒刑3 年6 月、2 年；未遂犯部分，
    適用刑法第25條第2 項減輕其刑）之科刑判決，暨與後述偽
    造私文書罪部分所處之刑所定之應執行刑（有期徒刑4 年）
    及所為相關沒收之諭知，駁回上訴人關於此部分之上訴。原
    判決復對於上訴人爭執前揭認罪自白之真意，而矢口否認有
    前開強制性交2 犯行，所為僅合意、未行強，沒有強制性交
    之犯意云云的辯解，如何不足採信，除據卷內訴訟資料詳加
    指駁及說明，並指出：
    ㈠上訴人於前開對話錄音中，有提及「妳現在是安全期還是
      危險期」等語（見原審卷第193 頁勘驗筆錄），倘若確無
      對Ａ女為性交之意圖，何須詢問Ａ女現在是安全期或危險
      期，可見其著手親吻Ａ女之耳朵、胸部等身體部位，非僅
      止於猥褻犯意，幸因Ａ女108 年10月20日當天穿著的牛仔
      褲釦子較多、不易解開，且一直反抗，始未性交得逞，上
      訴人事後翻異前詞，顯屬飾卸，難以採信。
    ㈡上訴人於本案行為時，擔任○○縣○○鄉○○村村長，係
      公務員，其利用職務上負責督導、執行臺灣彰化地方檢察
      署所委託執行緩刑義務勞務之機會，對前去執行義務勞務
      之Ａ女為上開強制性交得逞（即犯罪事實二）、強制性交
      未得逞（即犯罪事實三），均係公務員假借職務上之機會
      所犯，皆應依刑法第134 條前段規定加重其刑（屬刑法分
      則之加重，為另一獨立之罪）。
    以上所為之事實認定及得心證理由，俱有各項證據資料在案
    可稽，既係綜合調查所得之各直接、間接證據而為合理推論
    ，自形式上觀察，即未違背客觀存在之經驗法則、論理法則
    ，且事證已臻明確。至於上訴人上訴意旨雖另以Ａ女曾傳送
    裸背照片、兩人互動親密，Ａ女事後未及時求救、續留辦公
    室聊天反應違常，可認其所為推拒，純屬羞怯作態，伊認為
    兩人係合意，並未違反Ａ女之真意，所為犯罪之自白非事實
    云云，然西元1979年聯合國大會通過「消除對婦女一切形式
    歧視公約」（以下簡稱CEDAW ），並在1981年正式生效，其
    內容闡明男女平等享有一切經濟、社會、文化、公民和政治
    權利，締約國應採取立法及一切適當措施，消除對婦女之歧
    視，確保男女在教育、就業、保健、家庭、政治、法律、社
    會、經濟等各方面享有平等權利，且不限於聯合國會員國，
    均可加入。鑑於保障婦女權益已成國際人權主流價值，我國
    為提升我國之性別人權標準，落實性別平等，經立法院於96
    年1 月5 日議決，2 月9 日總統批准並頒發加入書，明定CE
    DAW 具國內法效力，並經立法院於 100 年5 月20 日三讀通
    過，於同年6 月8 日公布「消除對婦女一切形式歧視公約施
    行法」。意在促使我國性別人權狀況與國際接軌，兩性權益
    均獲得平等保障，性別歧視逐步消除。落實在性侵害事件，
    主要為打破以往對於性別刻板印象及普遍存在性侵害犯罪迷
    思。強調「性自主決定權」即「性同意權」，意指任何性行
    為都應建立在相互尊重，彼此同意的基礎上，絕對是「No m
    eans No 」「only Yes means Yes」，即「說不就是不！」
    、「她（或他）說願意才是願意！」、「沒有得到清楚明瞭
    的同意，就是不同意！」。申言之，要求性主動的一方有責
    任確認對方在「完全清醒」的狀態下「同意」，無所謂「沒
    有說不行，就等於願意」或有「半推半就」的模糊空間，猶
    不得將性侵害的發生歸咎於被害者個人因素或反應（例如不
    得將被害人穿著曝露或從事與性相關之特殊行業等作為發生
    性行為的藉口，或指摘被害人何以不當場求救、立即報案、
    保全證據，或以被害人事後態度自若，仍與加害者保有曖昧
    、連繫等情狀即推認被害者應已同意而合理化加害者先前未
    經確認所發生的性行為），卻忽視加害者在性行為發生時是
    否確保對方是在自願情況下的責任。是本件即令Ａ女曾有踰
    矩之言談、傳送裸背照片、事發後獨留上訴人辦公室等行為
    舉止，仍難認與合意性行為有何關聯，更不應解讀為性行為
    之暗示。且卷查，上訴人身為村長受委託為緩刑義務勞務之
    執行、監督，Ａ女與之為line通訊軟體之往來，多僅為前開
    義務勞務相關之事，未有私誼，且僅數日，何來情愫（見第
    一審卷第99至101 頁），事發後尤見Ａ女急於尋求律師、警
    察、友人及母親之協助（見第一審卷第89至97、102 至 111
    頁），可佐Ａ女所言非虛，上訴人自白反覆，僅係圖卸，其
    此部分上訴意旨，顯然未確實依據卷內資料，猶就原審採證
    認事職權之適法行使，純憑自己之說詞而為指摘，不能認為
    是適法的上訴第三審之理由。
四、綜合前旨及其他上訴意旨，無非置原判決所為明白論斷於不
    顧，仍持已為原判決指駁之陳詞再事爭辯，及對於事實審法
    院取捨證據與自由判斷證據證明力之職權行使，任憑己意，
    異持評價，妄指違法，且猶執陳詞，為單純的枝節事實爭議
    ，不能認為已經具備合法上訴第三審的形式要件。本件上訴
    人關於此部分之上訴為違背法律上之程式，應予駁回。
貳、關於偽造私文書罪（即原判決犯罪事實欄四部分）部分：
一、刑事訴訟法第348 條第1 項、第3 項固分別規定「上訴得對
    於判決之一部為之」、「上訴得明示僅就判決之刑、沒收或
    保安處分一部為之」，苟上訴聲明未明示僅就判決之一部為
    之者，解釋上即應認上訴人係對於判決之全部提起上訴，俾
    符上訴人之利益暨上訴聲明之本旨；又第三審上訴書狀，應
    敘述上訴之理由；其未敘述者，得於提起上訴後20日內補提
    理由書於原審法院，已逾上述期間，而於第三審法院未判決
    前仍未提出上訴理由書狀者，第三審法院應以判決駁回之，
    刑事訴訟法第382條第1項、第395條後段規定甚明。
二、經查：上訴人不服原判決，提起本件上訴，惟其上訴狀並未
    聲明為一部上訴（見本院卷第29頁），則其就原判決事實欄
    四所載偽造私文書部分，自應視為已提起上訴。然上訴人此
    部分所犯刑法第134 條前段、第210 條之偽造私文書罪部分
    ，於110 年8 月30日提起上訴，並未敘述理由，迄今逾期已
    久，於本院未判決前仍未提出，依上開規定，其此部分上訴
    自非合法，自應併予駁回。
據上論結，應依刑事訴訟法第395條，判決如主文。
中    華    民    國   111    年    5     月    19    日
                  刑事第二庭審判長法  官  林  勤  純  
                                  法  官  王  梅  英  
                                  法  官  莊  松  泉  
                                  法  官  吳  秋  宏  
                                  法  官  李  釱  任  
本件正本證明與原本無異
                                  書記官
中    華    民    國   111    年    5     月    26    日